臺灣臺中地方法院民事判決　九十二年度訴字第八九四號
　　原告即反訴被告　甲○○○○.
　　訴訟代理人　　　周進文　律師
　　被告即反訴原告　乙○○○○.
　　訴訟代理人　　　吳中和　律師
右當事人間請求返還不當得利事件，於民國九十三年四月三十日言詞辯論終結，本院
判決如左：
    主      文
被告應給付原告新臺幣貳拾萬零肆仟佰零元，及自民國九十二年三月一日起至被
告將坐落台中縣神岡鄉○○○段後壁厝小段五九六號建物即門牌號碼台中縣神岡鄉○
○村○○路八一巷九一號房屋遷讓交還原告之日止，按月給付新台幣肆仟壹佰玖拾陸
元與原告。
原告其餘之訴駁回。
訴訟費用由被告負擔五分之二，餘由原告負擔。
本判決原告勝訴部分，得假執行。但被告如以新臺幣貳拾萬零肆仟佰零元為原告
預供擔保，得免為假執行。
原告其餘假執行之聲請駁回。
反訴原告之訴及假執行之聲請均駁回。
反訴訴訟費用由反訴原告負擔。
    事      實
甲、本訴部分
　壹、原告方面：
　　一、聲明：被告應給付原告新台幣（下同）五十二萬元及自民國九十二年三月一
        日起至被告依台灣高等法院台中分院九十年度上易字第一八三號民事確定判
        決將坐落台中縣神岡鄉○○○段後壁厝小段五九六號建物即門牌號碼台中縣
        神岡鄉○○村○○路八一巷九一號房屋（下稱系爭房屋）遷讓交還原告之日
        止，按每月一萬元計算之金額。並陳明願供擔保，請准予宣告假執行。
    二、陳述：兩造原為夫妻，因無法繼續維持婚姻關係，經原告訴請本院以八十七
        年婚字第七八一號判決准原告與被告離婚確定在案。而系爭房屋為原告所有
        ，原告因受被告不堪同居之虐待，不得已搬離該房屋，在外賃屋而居。惟系
        爭房屋之房屋貸款仍由原告單獨支付，而被告卻未支付任何對價使用系爭房
        屋，原告遂依返還所有物之法律關係，訴請被告遷讓交還系爭房屋，並經本
        院以八十九年度訴字第二０九六號及台灣高等法院台中分院九十年度上易字
        第一八三號民事判決認定被告係無權佔有系爭房屋，而判決原告勝訴在案。
        是被告使用系爭房屋未支付任何對價，顯然受有不當得利，致原告在外租屋
        而受有每月支出租金一萬元之損害，而系爭房屋之市價約五百萬元，原告爰
        自八十七年十一月一日起至九十二年二月二十八日止，共計五十二個月，暨
        自九十二年三月一日起至被告依上開台灣高等法院台中分院民事確定判決將
        系爭房屋遷讓交還原告之日止，請求被告給付按每月一萬元計算之損害金。
    三、證據：提出本院八十七年度婚字第七八一號、八十九年度家訴字第二０二號
        、八十九年度訴字第二０九六號民事判決影本各一件、和解筆錄影本一件、
        台中縣豐原地政事務所土地複丈成果圖影本一件、台灣高等法院台中分院九
        十年度上易字第一八三號判決影本一件、建物登記謄本一件、土地登記謄本
        一件、房屋建築耐用年限表一件、系爭房屋建物測量成果圖影本一件及房屋
        稅繳款書影本一件為證。
　貳、被告方面：
　　一、聲明：原告之訴駁回，並陳明願供擔保請准宣告免為假執行。
　　二、陳述：系爭房屋興建之始係供兩造及子女共同生活居住使用，被告居住系爭
        房屋係經原告同意，於原告終止被告使用借貸關係前，被告居住系爭房屋並
        非無權佔有，即無所謂無法律上之原因而受利益，是原告依不當得利之法律
        關係請求被告自八十七年十一月一日起返還所受之利益，並無理由。況原告
        並未舉證證明被告每月受有一萬元不當利益之依據。退步言之，被告使用系
        爭房屋，縱為無權佔有，而應給付相當於租金之不當得利，亦應依系爭房屋
        之申報總價年息百分之十或以系爭房屋貸款利息一半計算。又因原告所有之
        系爭房屋係建築在被告所有之土地上，而被告當初將所有之土地無償借與原
        告建屋之原因，已隨兩造離婚而消滅，是被告相對的亦可請求原告給付使用
        土地之代價，並為抵銷之主張。
乙、反訴部分
  壹、反訴原告方面：
　　一、聲明：反訴被告應將坐落台中縣神岡鄉○○○段後壁厝小段二六九之一三地
        號土地（下稱系爭土地）上之系爭房屋之第一層面積七五點０三平方公尺、
        第二層面積七五點０三平方公尺、第三層面積五六點０一平方公尺及陽台面
        積六點０九平方公尺等地上物拆除，並將土地返還反訴原告。並陳明願供擔
        保，請准予宣告假執行。
    二、陳述：系爭土地為反訴原告所有，嗣八十三年間兩造於婚姻關係存續中，反
        訴原告同意將系爭土地無償借貸予反訴被告興建系爭房屋，以供兩造及子女
        共同生活居住使用為目的，並於八十四年六月十二日建築完成，同年八月二
        十九日辦理第一次所有權登記。兩造嗣因個性不合，反訴被告無欲維持婚姻
        關係而向法院訴請裁判離婚獲准確定，反訴被告離婚後已攜子女搬離系爭房
        屋，並起訴請求反訴原告遷讓交還系爭房屋。則當初反訴原告同意將系爭土
        地無償借貸予反訴被告興建系爭房屋，以供兩造及子女共同生活居住之目的
        業已使用完畢。依民法第四百七十條第一項之規定，反訴被告自應將系爭房
        屋拆除，並將系爭土地返還反訴原告。又因反訴被告訴請反訴原告遷離系爭
        房屋，致反訴原告將無棲身之所，因反訴原告僅有系爭土地可供建屋居住，
        故實有收回系爭土地自己使用之需要，則依民法第四百七十一條第一項第一
        款規定反訴原告自得終止與反訴被告間之借貸契約，並以本反訴狀繕本之送
        達為終止契約之意思表示。兩造間之借貸契約既經終止，反訴被告自應將系
        爭土地返還反訴原告。
    三、證據：提出台中縣豐原地政事務所土地複丈成果圖影本一件為證。
  貳、反訴被告方面：
    一、聲明︰如主文第六項所示。
    二、陳述：民法第四百七十條雖明定未定期限之借貸，借用人於依借貸之目的使
        用完畢時返還借用物，惟此所謂之借貸之目的係指借用人使用借用物本身之
        目的而言。本件反訴被告向反訴原告借用系爭土地之目的係作為興建系爭房
        屋之用，此與系爭房屋興建完成後作為何用途，係屬不同二事。依司法院七
        十五年十一月二十四日七十五院台廳一字第０六七七五號函及最高法院八十
        年台上字第二０一六號判決意旨，在借用土地興建房屋之情形中，借貸之目
        的使用完畢係以所興建房屋之種類、品質及經過時期等一切情狀判斷之，並
        視所興建之房屋是否達不堪使用之程度而定。查系爭房屋係八十四年興建完
        成，為鋼筋混凝土造，耐用年限為五十年，迄今仍可堪使用，尚未符合借貸
        之目的使用完畢之要件，是反訴原告請求反訴被告拆除系爭房屋並返還系爭
        土地，為無理由。
    三、證據：提出司法院七十五年十一月二十四日七十五院台廳一字第０六七七五
        號函、最高法院八十年台上字第二０一六號判決節本影本各一件為證。
    理      由
壹、本訴方面：
  一、原告起訴主張兩造原為夫妻，因無法繼續維持婚姻關係，經原告訴請本院以八
      十七年婚字第七八一號判決准原告與被告離婚確定在案。而系爭房屋為原告所
      有，其房屋貸款仍由原告支付中，被告未支付任何對價使用系爭房屋，原告依
      據所有物之法律關係，訴請被告遷讓交還系爭房屋，經法院判決原告勝訴確定
      在案。從而，被告使用系爭房屋未支付任何對價，顯然受有不當得利，致原告
      在外租屋而受有每月支出租金一萬元之損害，原告爰自八十七年十一月一日起
      至九十二年二月二十八日止，暨自九十二年三月一日起至被告將系爭房屋遷讓
      交還原告之日止，請求被告給付按每月一萬元計算之損害金等語。被告則以其
      經原告同意居住系爭房屋，於原告終止被告使用借貸關係前，被告居住系爭房
      屋並非無權占有，即無所謂無法律上之原因而受利益，是原告依不當得利之法
      律關係請求被告自八十七年十一月一日起返還所受之利益云云，並無理由。且
      原告並未舉證證明被告每月受有一萬元不當利益之依據。縱使被告使用系爭房
      屋為無權占有，而應給付相當於租金之不當得利，亦應依系爭房屋之申報總價
      年息百分之十或以系爭房屋貸款利息一半計算。況系爭房屋係建築在被告所有
      之土地上，是被告亦可請求原告給付使用土地之代價，並作為抵銷之主張等語
      置辯。
  二、原告主張兩造原為夫妻，因無法繼續維持婚姻關係，經原告訴請離婚，經本院
      八十七年婚字第七八一號判決兩造離婚確定在案。而系爭房屋為原告所有，其
      房屋貸款係由原告支付，被告卻未支付任何對價使用系爭房屋，原告依據所有
      物之法律關係，訴請被告遷讓交還系爭房屋，業經法院認定被告係無權占有系
      爭房屋，而判決原告勝訴在案等事實。業據其提出之本院八十七年度婚字第七
      八一號、八十九年度訴字第二０九六號民事判決、台中縣豐原地政事務所土地
      複丈成果圖、台灣高等法院台中分院九十年度上易字第一八三號判決、建物登
      記謄本、土地登記謄本及房屋稅繳款書等件為證。復為被告所不爭執，是原告
      上開主張，堪信為真實。
  三、按借用人應於契約所定期限屆滿時，返還借用物。未定期限者，應於依借貸之
      目的使用完畢時返還之。借貸未定期限，亦不能依借貸之目的，而定其期限者
      ，貸與人得隨時請求返還借用物，民法第四百七十條定有明文。原告主張系爭
      房屋為其所有，其房屋貸款均由原告單獨支付，被告未支付任何對價使用系爭
      房屋，其顯然受有不當得利等語。被告則辯稱其經原告同意居住系爭房屋，於
      原告終止被告使用借貸關係前，被告居住系爭房屋並非無權占有云云。是本院
      自應審究兩造間就系爭房屋是否仍存有借貸關係，據以認定被告有無占有系爭
      房屋之權源及應否給付不當得利。經查：
    （一）原告主張系爭房屋係原告於兩造婚姻關係存續中，自行出資在被告所有之
          系爭土地興建系爭房屋，其目的在於提供夫妻共同生活之使用等事實，為
          被告所不爭執，是被告於兩造婚姻關係存續中自得合法使用系爭房屋。嗣
          後兩造經本院判決離婚在案，被告於婚姻關係消滅後，未經原告之同意，
          而占有使用系爭房屋等情，有台灣高等法院台中分院九十年度上易字第一
          八三號判決，附卷可稽。
    （二）基上可知，原告同意被告居住使用系爭房屋之原因，係因兩造間存有婚姻
          關係。而兩造之婚姻關係已於八十七年十二月二十四日判決離婚，並於八
          十八年二月八日確定之事實，有台灣高等法院台中分院九十年度上易字第
          一八三號判決，附卷可參。既然兩造之婚姻關係已消滅，是系爭房屋使用
          借貸之目的，應視為已使用完畢，則被告已無繼續使用系爭房屋之權源，
          況原告亦未同意被告繼續使用系爭房屋，被告無權占有系爭房屋，並經法
          院判決被告應返還系爭房屋與原告確定在案。故被告抗辯稱其居住系爭房
          屋業經原告同意，於原告終止被告使用借貸關係前，被告居住系爭房屋並
          非無權占有云云，洵不足採。
  四、按無法律上之原因而受利益，致他人受損害者，應返還其利益。城市地方房屋
      之租金，以不超過土地及其建築物申報總價額年息百分之十為限。民法第一百
      七十九條及土地法第九十七條第一項分別定有明文。依據不當利之法律關係請
      求返還不當得利，以無法律上之原因而受利益，致他人受有損害為其要件，故
      其得請求返還之範圍，應以對方所受之利益為度，非以請求人所受損害若干為
      準，無權占有他人之土地，可能獲得相當於租金之利益為社會通常之觀念，最
      高法院六十一年台上字第一六九五號著有判例。被告無權占用系爭房屋，已如
      前述，原告依據不當得利之法律關係，請求被告賠償損害金，揆諸前揭規定，
      自屬有據。原告固主張被告使用系爭房屋，致其在外租屋而受有每月支出租金
      一萬元之損害，爰自八十七年十一月一日起至九十二年二月二十八日止，共計
      五十二個月，暨自九十二年三月一日起至被告依將系爭房屋遷讓交還原告之日
      止，請求被告給付按每月一萬元計算之損害金云云。惟被告則辯稱原告並未舉
      證證明被告每月受有一萬元不當利益之依據，被告縱使無權占有系爭房屋，其
      應給付相當於租金之不當得利，亦應依系爭房屋之申報總價年息百分之十或以
      系爭房屋貸款利息一半計算等語。經查：
    （一）原告出資建造系爭房屋，提供兩造於婚姻關係中共同生活之使用，因兩造
          間婚姻關係已於八十七年十二月二十四日判決離婚，並於八十八年二月八
          日確定。系爭房屋之使用借貸之目的，應視為已使用完畢，業如前述。被
          告固於婚姻關係消滅前，有權使用系爭房屋，然兩造間之離婚判決既於八
          十八年二月八日確定，原告亦未同意被告繼續使用系爭房屋，是被告自八
          十八年二月九日起，係無權占用系爭房屋，其應負返還不當得利之責任甚
          明。
    （二）系爭房屋坐落台中縣神岡鄉○○村○○路八一巷九一號，其九十一年度課
          稅現值為五十萬三千五百元，此有原告提出之房屋稅繳款書，在卷足憑。
          依據系爭房屋申報總價年息百分之十即為五萬零三百五十元，則每月系爭
          房屋之租金，依據土地法第九十七條第一項規定，不得逾四千一百九十六
          元（元以下四捨五入）。被告自八十八年二月九日起至九十二年二月二十
          八日止，其受有相當於租金之不當得利，為二十萬四千三百零三元（48.69
          月×4,196元=204,303元）。至於原告雖主張其因被告無權占用系爭房屋而
          受有每月支出租金一萬元之損害云云，惟均未舉證證明之，況原告依不當
          得利法律關係得請求被告返還之範圍，應以被告所受之利益為度，非以原
          告所受損害若干為準。揆諸前揭說明，原告基於不當得利之法律關係，請
          求被告給付原告二十萬四千三百零三元之不當得利，暨自九十二年三月一
          日起至被告將系爭房屋遷讓交還原告之日止，給付按每月四千一百九十六
          元計算之損害金，為有理由，應予准許，逾此部分，則非有據，應予駁回
          。
  五、按二人互負債務，而其給付種類相同，並均屆清償期者，各得以其債務，與他
      方之債務，互為抵銷。民法第三百三十四條定有明文。被告固主張原告所有之
      系爭房屋係建築在被告所有之土地上，而被告於婚姻關係存續期間將所有之土
      地無償借與原告建屋，因兩造婚姻關係消滅在案，其使用借貸原因已不存在，
      是被告得請求原告給付使用土地之代價，並以此主張抵銷云云。是本院自應審
      究原告是否應給付被告使用土地之代價。如是者，繼而探討被告得否主張與原
      告之不當得利債權相互抵銷。經查：
    （一）按借地建屋者，除別有約定外，應認以所建房屋已達不堪使用之狀態，為
          依借貸之目的使用完畢之時（參照司法院七十五年台廳一字第０六七七五
          號函、最高法院八十年台上字第二０一六號判決）。被告主張系爭房屋建
          造於其所有之系爭土地上，為原告所不爭執，並有原告所提之土地及建物
          登記謄本等件，附卷可稽，自堪信為真實。惟原告係本於其與被告間之使
          用借貸契約，占有被告所有之系爭土地，並於其上搭建系爭房屋，而該使
          用借貸關係，並未約定借用期限。既然兩造間之使用借貸關係之內容在於
          借用土地建築房屋，自得依據依借貸之目的而定其期限者，即借地建屋者
          ，除別有約定外，應認以所建房屋已達不堪使用之狀態，為依借貸之目的
          使用完畢時。而系爭房屋係八十四年八月二十九日建造完成而辦理第一次
          登記之鋼筋混凝土造樓房，建造迄今未滿八年，此有建物登記謄本，附卷
          可稽。依據原告所提出之行政院所頒「固定資產耐用年數表」之規定，鋼
          筋混凝土建造房屋之耐用年數為五十年。足見系爭房屋未達不堪使用狀態
          。揆諸前揭說明，自難認為系爭土地使用目的業已完畢，被告則無權單方
          終止使用借貸之法律關係。
    （二）至於被告雖主張將所有之土地無償借與原告建屋之原因，已隨兩造離婚而
          消滅，被告得請求原告給付使用土地之代價，並為抵銷之主張云云。惟被
          告將所有之土地無償借與原告建屋之目的，係作為興建系爭房屋之用，而
          兩造婚姻關係存續乃借貸之動機，不因嗣後借貸之動機不存在而影響借貸
          之目的。從而，不得以兩造婚姻關係消滅，作為系爭土地借貸之目的使用
          完畢。既然被告係將系爭土地無償借與原告，被告自無任何債權可資主張
          與原告之不當得利債權相互抵銷。是被告上開之抗辯，自不足採。
貳、反訴部分：
  一、反訴原告起訴主張系爭土地為反訴原告所有，反訴原告於兩造婚姻關係存續中
      同意將系爭土地無償借貸予反訴被告興建系爭房屋，以供兩造及子女共同生活
      居住使用為目的，並於八十四年六月十二日建築完成，同年八月二十九日辦理
      第一次所有權登記。嗣後法院判決兩造離婚確定在案，反訴被告離婚後已攜子
      女搬離系爭房屋，並起訴請求反訴原告遷讓交還系爭房屋。是反訴原告同意將
      系爭土地無償借貸予反訴被告興建系爭房屋，以供兩造及子女共同生活居住之
      目的業已使用完畢，依民法第四百七十條第一項之規定，反訴被告自應將系爭
      房屋拆除，並將系爭土地返還反訴原告。此外，反訴原告另依民法第四百七十
      一條第一項第一款規定。終止與反訴被告間之借貸契約，並以本反訴狀繕本之
      送達為終止契約之意思表示。兩造間之借貸契約既經終止，反訴被告自應將系
      爭土地返還反訴原告等語。反訴被告則以其向反訴原告借用系爭土地之目的，
      係作為興建系爭房屋之用，此與系爭房屋興建完成後作為何用途，係屬不同二
      事。在借用土地興建房屋之情形中，借貸之目的使用完畢係以所興建房屋之種
      類、品質及經過時期等一切情狀判斷之，並視所興建之房屋是否達不堪使用之
      程度而定。系爭房屋係八十四年間興建完成之鋼筋混凝土造建物，耐用年限為
      五十年，迄今仍可堪使用，尚未符合借貸之目的使用完畢之要件。是反訴原告
      請求反訴被告拆除系爭房屋並返還系爭土地，為無理由等語置辯。
　二、按借地建屋者，除別有約定外，應認以所建房屋已達不堪使用之狀態，為依借
      貸之目的使用完畢之時，既如前述，系爭房屋係八十四年間興建完成之鋼筋混
      凝土造建物，耐用年限為五十年，迄今足堪使用，是系爭土地借貸之目的尚未
      使用完畢。而反訴被告向反訴原告借用系爭土地之目的，係作為興建系爭房屋
      之用，此與系爭房屋興建完成後作為何用途，係屬不同二事。兩造婚姻關係存
      續乃借貸之動機，自不因嗣後借貸之動機不存在而影響借貸之目的。是兩造婚
      姻關係消滅，不致於成為借貸目的之完成原因。從而，本件反訴原告主張其已
      終止系爭土地之使用借貸契約，請求反訴被告將系爭土地上之系爭房屋之第一
      層面積七五點０三平方公尺、第二層面積七五點０三平方公尺、第三層面積五
      六點０一平方公尺及陽台面積六點０九平方公尺等地上物拆除，並將土地返還
      反訴原告云云。為無理由，其反訴應予駁回。
參、本案事證已臻明確，兩造其餘主張陳述及所提之證據，均毋庸再予審酌，附此敘
    明。
肆、兩造均陳明願供擔保，聲請宣告假執行及免為假執行，原告勝訴部份，與法核無
    不合，因所命給付之金額或價額未逾五十萬元，法院應依職權宣告假執行。被告
    部分，爰酌定相當之擔保金額併宣告之。至原告其餘假執行及反訴原告之假執行
    聲請，因訴之駁回而失所附麗，不應准許。
伍、據上論結，本件原告之訴為一部有理由，一部無理由，反訴原告之訴為無理由。
    依民事訴訟法第七十八條、第七十九條、第三百八十九條第一項第五款、第三百
    九十二條判決如主文。
中　　　華　　　民　　　國　　九十三　　年　　　五　　　月　　二十一　　日
                                    臺灣臺中地方法院民事第四庭
~B法      官　林洲富
右為正本係照原本作成
如對本判決上訴，須於判決送達後二十日內向本院提出上訴狀
中　　　華　　　民　　　國　　九十三　　年　　　五　　　月　　二十一　　日
~B法院書記官
